【裁判字號】    97,醫,13
【裁判日期】    981225
【裁判案由】    損害賠償
【裁判全文】
臺灣臺北地方法院民事判決                97年度醫字第13號
原      告  丙○○
訴訟代理人  周嬿容律師
被      告  財團法人長庚紀念醫院
法定代理人  庚○○
被      告  戊○○
共      同
訴訟代理人  甲○○
            乙○○
            辛○○
上列當事人間損害賠償事件，本院於民國98年12月3 日言詞辯論
終結，判決如下：
    主      文
原告之訴及假執行之聲請均駁回。
訴訟費用由原告負擔。
    事實及理由
一、原告主張：伊因罹患青光眼、視網膜病變等病症先後於民國
    95 年1月20日、2 月10日、2 月24日、3 月10日在被告財團
    法人長庚紀念醫院（下稱長庚醫院）台北院區接受其受僱人
    即被告戊○○進行雙眼視網膜雷射治療（下稱系爭雷射治療
    ）。詎被告戊○○於手術前未告知伊系爭雷射治療術之後遺
    症，亦未審慎評估適應性、可行性，貿然密集實施系爭雷射
    治療術，致伊之視力於手術後產生模糊之現象。迨95年3 月
    間始告伊手術失敗，經鑑定為永久失明。爰依侵權行為法律
    關係，先為一部請求被告2 人連帶給付慰撫金新臺幣（下同
    ）60萬元本息等語。併聲明：(一)被告應連帶給付原告60萬元
    ，及自起訴狀繕本送達翌日起至清償日止，按年息百分之五
    計算之利息。(二)願供擔保請准宣告假執行。
二、被告則以：原告於95年1 月17日在長庚醫院台北院區門診病
    歷記載視力檢查結果：右眼為50公分可辨指數，左眼視力為
    餘光覺，兩眼眼壓均過高、雙眼有明顯視神經病變（視神經
    辨白萎縮），且經戊○○診斷結果，原告的糖尿病視網膜病
    變已導致新生血管產生現象，遂向原告說明並建議接受系爭
    雷射治療術，避免糖尿病視網膜病變讓視力繼續惡化甚至導
    致玻璃體出血、視網膜剝離及新生血管性清光眼等併發症。
    嗣原告於接受系爭雷射治療後，於95年6 月9 日在被告長庚
    醫院住院期間，再度接受被告戊○○門診會診時，其視力檢
    查結果與95年1 月17日之檢查結果相當，足見原告視力未再
    為惡化，被告戊○○為原告施行之系爭雷射治療係符醫學常
    規，並無疏失等語置辯。併聲明：(一)如主文第1 項所示。(二)
    如受不利判決，願供擔保請准宣告免假執行。
三、兩造不爭執之事實：
  (一)原告有青光眼合併視神經萎縮、增值性糖尿病視網膜病變、
    腎病症後群、腎衰竭、糖尿病神經病變、高血壓、高血脂症
    、地中海貧血、糖尿病、心臟衰竭、敗血症、甲狀腺低下等
    病史。
  (二)原告於95年1 月17日門診視力檢查結果，右眼視力為50公分
    可辨指數（僅能辨識眼前手指數），左眼視力為餘光覺（僅
    有光感），兩眼眼壓過高，雙眼患有明顯視神經病變（視神
    經變白萎縮），嚴重糖尿病視網膜病變導致已有新生血管產
    生現象。
  (三)被告於95年1 月20日、2 月24日先後對原告左眼實施系爭雷
    射治療；另於同年2 月10日、3 月10日對原告右眼實施系爭
    雷射治療。
  (四)原告於95年6 月9 日至被告門診，檢查發現右眼視力僅能辨
    眼前手動、左眼視力僅有光感。
    以上事實，為兩造所不爭執（見本院卷第64頁正、反面），
    且有病歷影本、會診單影本為證（見本院卷第13頁、第45至
    53 頁），堪信為真正。
四、原告主張被告戊○○為其實施系爭雷射治療前未盡告知義務
    ，手術過程亦有疏失，致其術後永久喪失視力云云，惟為被
    告所否認，並以前揭情詞置辯，則本件爭點厥為：(一)被告有
    無善盡手術告知義務，包括手術目的及後遺症？若無，原告
    是否因此受有損害？(二)被告選擇系爭治療方式是否適當？
    (三)被告施行系爭治療方式有無疏失？
五、本院之判斷：
  (一)被告有無善盡手術告知義務，包括手術目的及後遺症？若無
    ，原告是否因此受有損害？
  1.按醫療法及醫師法雖課予醫師及醫療機構於診治病人、實施
    手術或實施中央主管機關規定之侵入性檢查或治療時，應向
    病人或其家屬告知病情、治療方針、處置、用藥、癒後情形
    及可能之不良反應（醫師法第12條之1 、醫療法第63條第1
    項、第64條第1 項及第81條規定參照）。此係基於對病患自
    主決定權之保障與尊重，病人理應事先認識手術之風險，並
    由其自主決定是否願意承擔該風險之同意，而病人之同意則
    以醫師之充分說明為必要，至於說明義務之內容及範圍，應
    視一般有理性的病患所重視的醫療資料加以說明，其具體內
    容包括各種診療之適應症、必要性、方式、範圍、預估成功
    率、可能的副作用和發生機率、對副作用可能的處理方式和
    其危險、其他替代可能的治療方式和其危險及預後狀況、藥
    物或儀器的危險性與副作用等，非謂病患得漫無邊際或毫無
    限制的要求醫師負一切之危險說明義務。
  2.查：原告於95年1 月17日經新陳代謝科會診眼科視力檢查結
    果，右眼視力為50公分可辨指數，左眼視力為餘光覺，當時
    原告兩眼眼壓皆高、合併兩眼視神經嚴重，被告戊○○診斷
    為兩眼青光眼，並接受局部藥物來控制眼壓，又因散瞳後見
    兩眼皆有增值性糖尿病視網膜病變，遂建議原告接受兩眼系
    爭雷射治療等情，為兩造所不爭執，且有會診單、出院病歷
    摘要可稽（見本院卷第13、45頁），應堪採信。又原告接受
    系爭治療前，業經其子黃駿璞簽署同意書，亦有該同意書在
    卷足參（見本院卷第50、51頁），上開同意書上已載明立同
    意書人經被告詳細說明，已充分瞭解施行治療之原因、治療
    之成功率、治療可能發生之併發症及危險等詞，證人黃駿璞
    亦不否認曾簽署上開同意書，並證稱：「手術目的是防止眼
    睛惡化，醫師說不做治療會惡化，有失明之虞」等語（見本
    院卷第38頁），足徵被告戊○○於施行系爭雷射治療前有為
    原告及其家屬說明病情、目的及可能風險等事項；再據被告
    戊○○辯稱：「已在當天門診向原告及其子黃駿璞詳細說明
    系爭雷射治療目的在穩定視力、避免視力惡化，治療方式及
    可能風險、併發症及副作用等」（見本院卷第39、40頁），
    核與證人即當時跟診護士丁○○證述：「當時醫師有跟病人
    解釋要做如何治療，也跟病人解釋病況，有時治療的目的並
    非根除病因，而是預防更大的危害或延緩發生時間，醫師講
    完後，護士會拿同意書給醫師簽名，表示醫師已跟病患說清
    楚，接著再拿給病患簽名確認，事後看診完連同繳費單一併
    交給病患，有些病患因為看不見，並不要求當場簽名，只要
    治療當天交回同意書即可」之情節（見本院卷第78頁反面、
    第79頁），大抵相符，益見被告上開所辯為真。是原告空言
    否認被告戊○○於治療前未善盡告知義務云云，不足採信。
  (二)被告選擇系爭治療方式是否適當？
  1.鑑於每個病患生理反應之多樣性，且與病患當時身體狀況具
    有相當關連性，醫師根據臨床醫學所習知識及經驗，在確保
    病患利益（即治療效果）併符合當時醫療水準前提下，就診
    療方式應有裁量餘地。查：被告戊○○為原告實施系爭雷射
    治療目的，是用雷射光凝固方式讓視網膜不要產生新生血管
    ，以延緩失明之進程，業據其到庭證述在卷（見本院卷第39
    至40頁）。依糖尿病視網膜病變早期治療研究（Early
    Treatment Diabetic Retinopathy Study, 下稱ETDRS ）臨
    床報告，將病人分成接受治療與不接受治療兩組，共追蹤3
    年時間，發現以視力表降低3 行為標準來看，接受治療者為
    12％，不接受治療者為24％，增值性視網膜病變患者若不接
    受雷射治療將迫使視力下降之危險性高出50％。目前最主要
    及有效之治療方式，仍以視網膜雷射治療術為主，此有行政
    院衛生署醫事審議委員會（下稱醫審會）鑑定書可考（見本
    院卷第102 、103 頁）。原告於95年1 月經診斷結果，兩眼
    為增值性糖尿病視網膜病變，故被告戊○○建議原告接受系
    爭雷射治療，確有其必要。
  2.再經本院囑託醫審會鑑定結果略以：以病人95年1 月兩眼增
    值性糖尿病視網膜病變情形，系爭雷射治療術是符合當時醫
    療水準最適當之治療方式，至於其他治療方式：如用藥物
    Aspirin （阿斯匹林）來避免血管阻塞，這在上開ETDRS 臨
    床報告中證實對阻止眼底血管變化並無成效，或利用抑制血
    管生長因子（Anti-VEGF ）藥物來控制視網膜新生血管，亦
    在研究之階段。目前最主要及有效之治療方式，仍為「視網
    膜雷射治療術」。如採取消極不治療方式，對病人之病情不
    利，失明之機率更高，亦有醫審會上開鑑定書可參（見本院
    卷第99至103 頁），故被告戊○○選擇對原告施以系爭雷射
    治療，以減輕其病症或延緩失明時程，應屬符合原告利益且
    符合當時臨床醫療水準之適當醫療措施，難謂有何逸脫裁量
    可言。
  (三)被告施行系爭治療方式有無疏失？
  1.按以醫學原理為基礎發展之臨床醫學，其安全性、成功率或
    準確度仍有其限制，故醫療提供者對於正面療效及負面損害
    的掌控，被限定在當代醫療科技水準所能統攝之範圍內，倘
    醫療給付者未違背具有一般經驗、技能之醫師合理採取之步
    驟與程序，以符合當代醫療科技水準的方法實施或依醫療常
    規而為給付，雖該給付之安全性或療效囿於醫學科技之有限
    性，不能精準滿足病患之期望，仍應認醫療提供者已為善良
    管理人注意義務，並依債務本旨提供給付。查：系爭治療原
    理，係利用雷射之光化學效應、熱效應及蒸發原理，以治療
    視網磨及脈落膜之疾病，有系爭手術同意書可稽（見本院卷
    第51頁）。本件原告先後於95年1 月20日、2 月24日接受被
    告戊○○對其左眼實施系爭雷射治療；另於2 月10日、3 月
    10日接受右眼實施系爭雷射治療等情，此有會診單、追蹤會
    診單、病歷及歷次接受治療之同意書可考（見本院卷第45至
    55頁）。原告並未具體指摘被告戊○○於施行系爭雷射治療
    時有何技術上失誤，且上開醫審會鑑定意見亦認：本件治療
    方式過程，尚未發現有違反醫療水準或技術上錯誤之處，已
    難謂被告戊○○操作系爭雷射治療，有何違背善良管理人注
    意義務可言。
  2.又原告所舉之證人即被告醫院新陳代謝科護理師己○○到庭
    證稱：「原告術前住院期間，於94年10月29日病歷記載視力
    模糊，當時原告下床需要摸牆壁才能行走」、「術後95年8
    月1 日、10月4 日住院期間護理記錄記載原告視力模糊，看
    不清楚。在我認知，看不清楚與看不到是有差異，當時記載
    是看不清楚，而非看不到」（見本院卷第128 頁反面、第
    129 頁），並提出護理記錄單為憑（見本院卷第135 至147
    頁），可見原告接受系爭雷射治療術後病情穩定，並未因接
    受該治療使原告病情惡化至失明程度；上開鑑定報告亦同斯
    旨，認原告術後病情穩定，至其視神經受損情況惡化，並非
    被告戊○○為其施作系爭雷射治療所致，是原告主張術後已
    達失明程度云云，核與事實不符，不足採信。至原告固經鑑
    定為視覺障礙重度等級，有身心障礙手冊佐憑（見北調卷第
    9 頁），惟原告雙眼於系爭雷射治療前均已在0.01以下，符
    合身心障礙等級所謂視覺障礙重度等級，有該身心障礙等級
    表可考（見本院卷第12頁），尚不足作為不利被告之認定。
    故原告主張被告戊○○施行系爭雷射治療過程有所疏失云云
    ，並無憑據，不足信取。
六、綜上所述，原告本於侵權行為法律關係請求被告戊○○、長
    庚醫院連帶給付60萬元，及自起訴狀繕本送達翌日起至清償
    日止，按年息百分之五計算之利息，為無理由，應予駁回。
    又原告之訴既經駁回，其所為假執行之聲請亦失所附麗，一
    併駁回之。
七、本件為判決之基礎已臻明確，兩造其餘之攻擊或防禦方法及
    證據，經本院斟酌後，認為均不足以影響本判決之結果，亦
    與本案爭點無涉，自無逐一詳予論駁之必要，併此敘明。
八、據上論結：原告之訴為無理由，依民事訴訟法第78條，判決
    如主文。
中    華    民    國    98    年   12     月    25    日
                  民事第五庭    法  官  胡宏文
以上正本，係照原本作成。
如對本判決上訴，須於判決送達後20日內向本院提出上訴狀
中    華    民    國    98    年    12    月    25    日
                                書記官  曾寶生

司法院資訊處製作；財團法人民間司法改革基金會備份。
